臺灣高等法院民事判決
110年度保險上易字第14號
上  訴  人  南山產物保險股份有限公司

法定代理人  王英君  
訴訟代理人  鍾政曄  
被  上訴人  張國儀  

            張國治  
上列當事人間請求返還保險金事件，上訴人對於中華民國110年8
月31日臺灣士林地方法院109年度保險字第18號第一審判決提起
上訴，本院於111年2月22日言詞辯論終結，判決如下：
    主      文
原判決廢棄。
被上訴人各應給付上訴人新臺幣伍拾萬元，及均自民國一〇九年
五月二十六日起至清償日止，按週年利率百分之五計算之利息。
第一、二審訴訟費用均由被上訴人共同負擔。
    事實及理由
壹、程序方面：
    上訴人之法定代理人原為丙○○，嗣變更為甲○○，並經其具狀
    聲明承受訴訟，有民事聲明承受訴訟狀、金融監督管理委員
    會民國110年7月19日金管保產字第0000000000號函在卷可稽
    （見本院卷第47-49、61頁），核與民事訴訟法第170條、第
    175條規定相符，應予准許。
貳、實體方面：
一、上訴人主張：伊自106年9月8日至107年9月8日間承保訴外人
    陳妍甄所有車號0000-00自小客車（下稱系爭小客車）強制
    汽車責任保險。陳妍甄於107年1月19日17時10分許，駕駛系
    爭小客車行經臺北市北投區公館路、光明路口，因迴車前未
    注意往來行人而撞擊訴外人柯麗雲（下稱系爭事故），致其
    右大腿、右膝、右小腿、右踝及右腳擦挫傷、右股骨踝及腓
    骨骨裂（下稱系爭傷害），經送醫治療後於翌日因「致心率
    不整右心室結構不良」產生心臟性猝死。伊於107年8月14日
    依強制汽車責任保險法第35條第1項規定，暫先給付柯麗雲
    之繼承人即被上訴人2人死亡保險金各新臺幣（下同）50萬
    元，惟柯麗雲之死亡結果與系爭事故無相當因果關係，業經
    陳妍甄過失傷害案件之刑事判決認定在案，則伊為超過應為
    之保險給付，自得依同條第4項規定請求被上訴人返還。爰
    依強制汽車責任保險法第35條第4項規定，請求被上訴人各
    給付上訴人50萬元，及均自起訴狀繕本送達翌日起至清償日
    止，按週年利率5％計算之利息。
二、被上訴人則以：法醫鑑定報告既稱不能完全排除因車禍的痛
    苦及精神壓力，致柯麗雲心臟病發作，自不能排除系爭事故
    引發柯麗雲心臟病發作而猝死，上訴人不得請求伊返還保險
    金等語，資為抗辯。
三、原審判決駁回上訴人之訴。上訴人不服提起上訴，上訴聲明
    ：㈠原判決廢棄。㈡被上訴人應各給付上訴人50萬元，及均自
    起訴狀繕本送達之翌日起至清償日止，按週年利率5％計算之
    利息。被上訴人則答辯聲明：上訴駁回。
四、兩造不爭執事項（見本院卷第78-79頁）：
　㈠上訴人自106年9月8日至107年9月8日間承保系爭小客車強制
    汽車責任保險（保單號碼0000000000）。
　㈡陳妍甄於107年1月19日17時10分許，駕駛系爭小客車行經臺
    北市北投區公館路、光明路口，因迴車前未注意往來行人而
    撞擊柯麗雲發生系爭事故，致其受有系爭傷害。
　㈢柯麗雲之相驗屍體證明書記載：柯麗雲於107年1月20日因致
    心律不整性右心室結構不良引起心律不整，以致心臟性休克
    而死亡。
　㈣上訴人於107年8月14日依強制汽車責任保險法第35條第1項規
    定，先行給付柯麗雲之繼承人即被上訴人2人死亡保險金各5
    0萬元，並給付被上訴人乙○○醫療費用3,633元。
　㈤臺灣士林地方檢察署以107年度偵字第11166號對陳妍甄提起
    公訴，經原法院107年度交易字第148號刑事判決以過失傷害
    罪判處有期徒刑5月，得易科罰金，本院108年度上易字第37
    1號刑事判決駁回上訴，並諭知緩刑2年確定。
　㈥被上訴人對陳妍甄提起刑事附帶民事訴訟，經原法院108年度
    交附民字第82號刑事判決、本院108年度交附民上字第7號刑
    事判決分別駁回其訴及上訴確定。　　
五、上訴人主張柯麗雲之死亡結果與系爭事故無相當因果關係，其暫先給付被上訴人之強制險保險金為超過應為之保險給付，自得依強制汽車責任保險法第35條第4項規定請求返還等語，均為被上訴人否認，並以前詞置辯。兩造爭點為：㈠陳妍甄是否使用汽車致柯麗雲死亡？㈡上訴人依強制汽車責任保險法第35條第4項規定，請求被上訴人各給付50萬元本息，有無理由？茲審酌如下：
  ㈠陳妍甄是否使用汽車致柯麗雲死亡？
  ⒈按「因汽車交通事故至受害人傷亡或死亡者，不論加害人有
    無過失，請求權人得依汽車強制責任保險法規定向保險人請
    求保險給付」、「所稱受害人，指因汽車交通事故遭致傷害
    或死亡之人」、「所稱汽車交通事故，指使用或管理汽車致
    乘客或車外第三人第三人傷害或死亡之事故」、「因汽車交
    通事故死亡者，請求權人得提出證明文件，請求保險人暫先
    給付相當於保險給付二分之一之金額」、「保險人暫先給付
    之保險金額超過其應為之保險給付時，就超過部分，得向請
    求權人請求返還」，強制汽車責任保險法第7條、第10條第2
    項、第13條、第35條第1項、第4項分別定有明文。法文明定
    請求權人得提出證明文件，請求保險人暫先給付，是應由請
    求權人舉證證明受害人因汽車交通事故死亡，則於保險人依
    上開規定暫先給付超過應為之保險給付而請求返還時，自仍
    應由請求權人舉證證明受害人因汽車交通事故死亡此一構成
    要件事實。是以，本件應由被上訴人就陳妍甄使用汽車致柯
    麗雲死亡，柯麗雲之死亡結果與系爭事故有相當因果關係一
    事，負舉證之責。又所謂相當因果關係，係指依經驗法則，
    綜合行為當時所存在之一切事實，為客觀之事後審查，認為
    在一般情形上，有此環境，有此行為之同一條件，均發生同
    一之結果者，則該條件即為發生結果之相當條件，行為與結
    果即有相當之因果關係。反之，若在一般情形上，有此同一
    條件存在，而依客觀之審查，認為不必皆發生此結果者，則
    該條件與結果並不相當，不過為偶然之事實而已，其行為與
    結果間即無相當因果關係。據此，倘被害人之身體狀況，加
    上外來之加害行為，在通常情況下即會發生該當結果時，應
    認該加害行為與損害間有相當因果關係存在（最高法院103
    年度台上字第2252號判決參照）。
  ⒉經查，柯麗雲因系爭事故受有系爭傷害即右大腿、右膝、右
    小腿、右踝及右腳擦挫傷、右股骨踝及腓骨骨裂乙節，為兩
    造不爭。又關於柯麗雲之死亡原因，相驗屍體證明書記載：
    直接引起死亡之原因為心臟性休克，引起心臟性休克之原因
    為心律不整，引起心律不整之原因為致心律不整性右心室結
    構不良，「其他對死亡有影響之疾病，或身體狀況（但與引
    起死亡之疾病或傷害無直接關係者）」為「車禍」等語（見
    原審卷第23頁），法務部法醫研究所（下稱法醫研究所）解
    剖報告書暨鑑定報告書就此雖記載：「本案發生車禍及傷口
    疼痛算是不小壓力，『可能』促發潛在的心肌並產生心律不整
    ，故其死亡仍有少部分與車禍有關，死亡方式為意外」等語
    （見原審卷第197頁），但法醫研究所107年9月17日法醫理
    字第10700041510號函記載原鑑定人意見為：「研究報告顯
    示運動與精神壓力可能激發心臟心律不整而發生猝死，都只
    是描述性，壓力事件可以包括劇烈運動（尤其是年輕運動員
    ）、害怕、爭吵、性交、警察詢問或逮捕、輕度損傷、分娩
    、情緒、飲酒等，但均無數據表示其壓力程度，而且有個人
    差異，也有在休息時看似無壓力時發生心律不整的案例。所
    以目前不清楚何種壓力將使『至心律不整性右心室結構不良』
    產生心臟性猝死。…死者右下肢傷勢屬於輕度損傷，本身雖
    不至於死亡，但必會疼痛，無法排除不會產生壓力。但即使
    有壓力，也無法說會或不會激發心律不整，所以不必然導致
    心臟性猝死」等語（見原審卷第201-203頁）。可見柯麗雲
    因自身「致心律不整性右心室結構不良」所致心律不整而心
    臟性休克死亡，且壓力事件雖可能是心臟心律不整猝死之原
    因，但也有休息時看似無壓力而發生心律不整之情形，壓力
    事件種類亦繁多，縱使有壓力，也不必然會激發心律不整導
    致心臟休克猝死，換言之，柯麗雲自身「致心律不整性右心
    室結構不良」加上系爭事故，在通常情況下亦不必然會激發
    心律不整而發生心臟性休克死亡之情形。再者，國立臺灣大
    學醫學院附設醫院以108年6月10日校附醫密字第1080903035
    號函表示：「依據解剖報告，柯麗雲女士為『致心律不整性
    右心室結構不良』之病人，有猝死之風險。猝死之發生時間
    和誘發因子往往無法預測。本案之車禍事件無法直接導致猝
    死，然是否因為車禍的傷口疼痛、情緒波動等原因，使病人
    交感神經過度活躍，間接誘發心律不整而致猝死則無法排除
    」等語（見原審卷第205-207頁）。亦可見系爭事故與柯麗
    雲之死亡無直接因果關係，且台大醫院雖說明無法排除系爭
    傷害之疼痛、情緒波動發生交感神經過度活躍，心律不整被
    誘發之情形，但由其說明此一心律不整被誘發之前提為交感
    神經過度活躍可知，柯麗雲之疼痛、情緒波動如未導致交感
    神經過度活躍，也不會誘發心律不整，亦即柯麗雲因系爭傷
    害感到疼痛也不必然會誘發心律不整導致心臟休克猝死。另
    柯麗雲於系爭事故發生時意識清楚且一度拒絕就醫，在醫院
    時曾表示其胞弟會來看她乙節，有本院108年度交上易字第3
    71號刑事判決可參（見原審卷第51-69頁），而本件亦無證
    據證明柯麗雲有因系爭事故所受傷害致交感神經過度活躍之
    情形。從而，柯麗雲於系爭事故發生之際所受傷害，依客觀
    之審查，不會發生死亡之結果，其係因致心律不整性右心室
    結構不良引起心律不整所致心臟性休克死亡，其致心律不整
    性右心室結構不良加上系爭事故，在通常情況下不必然會發
    生其因心律不整而心臟性休克之死亡結果，尚難認系爭事故
    與其之死亡間有相當因果關係存在。是以，被上訴人抗辯陳
    妍甄使用汽車致柯麗雲死亡云云，難認有據。
  ㈡上訴人依強制汽車責任保險法第35條第4項規定，請求被上訴
    人各給付50萬元本息，有無理由？
  ⒈按保險人就汽車交通事故死亡者，暫先給付請求權人之保險
    金額超過其應為之保險給付時，就超過部分，得依強制汽車
    責任保險法第35條第4項規定，向請求權人請求返還。
  ⒉經查，上訴人就柯麗雲死亡一事，於107年8月14日依強制汽
    車責任保險法第35條第1項規定，給付被上訴人死亡保險金
    各50萬元一事，為兩造不爭。且柯麗雲因自身疾病即致心律
    不整性右心室結構不良引起心律不整所致心臟性休克死亡，
    此一疾病加上陳妍甄使用汽車造成之系爭事故，在通常情況
    下不必然會發生柯麗雲因心律不整而心臟性休克之死亡結果
    ，尚難認系爭事故與柯麗雲之死亡間有相當因果關係存在，
    被上訴人未舉證證明陳妍甄使用汽車致柯麗雲死亡乙節，已
    如前述。則上訴人主張柯麗雲非因系爭事故死亡，其無庸給
    付死亡保險金，惟已暫先給付被上訴人各50萬元，而有超過
    其應付保險金之情等語，應為可取。是以，上訴人依強制汽
    車責任保險法第35條第4項之規定，請求被上訴人各給付50
    萬元，為有理由。
六、綜上所述，上訴人依強制汽車責任保險法第35條第4項之規
    定，請求被上訴人各給付上訴人50萬元，及均自起訴狀繕本
    送達之翌日即109年5月26日（送達證書見原審卷第39-41頁
    ）起至清償日止，按週年利率5％計算之利息，自屬正當，應
    予准許。從而原審為上訴人敗訴之判決，尚有未洽，上訴論
    旨指摘原判決不當，求予廢棄改判，為有理由，爰由本院廢
    棄改判如主文第2項所示。
七、本件事證已臻明確，兩造其餘之攻擊或防禦方法及所用之證
    據，經本院斟酌後，認為均不足以影響本判決之結果，爰不
    逐一論列，附此敘明。
八、據上論結，本件上訴為有理由，依民事訴訟法第450條、第7
    8條、第85條第1項前段，判決如主文。
中　　華　　民　　國　　111 　年　　3 　　月　　22　　日
                  民事第十一庭  
                        審判長法  官  李慈惠
                              法  官  吳燁山
                              法  官  趙雪瑛
正本係照原本作成。
不得上訴。
中　　華　　民　　國　　111 　年　　3 　　月　　22　　日
　　　　　　　　　　　　　    書記官  郭晋良